臺灣高等法院民事判決　　　　　　　　99年度上易字第1058號
上　訴　人　有限責任台北縣土城市清水國民小學員生消費合作
　　　　　　社
法定代理人　許錦城
　　　　　　陳信源
訴訟代理人　施習盛律師
被 上訴 人　蔡秀足
訴訟代理人　陳鄭權律師
上列當事人間請求損害賠償事件，上訴人對於中華民國99年9月
15日臺灣板橋地方法院99年度訴更一字第8號第一審判決提起上
訴，本院於100年1月18日言詞辯論終結，判決如下：
    主  文
上訴駁回。
第二審訴訟費用由上訴人負擔。
    事實及理由
壹、程序方面：
    按當事人於第二審不得提出新攻擊或防禦方法，但如不許提
    出顯失公平者，不在此限，民事訴訟法第447條第1項第6 款
    定有明文。本件上訴人於其民國100年1 月4日民事綜合辯論
    意旨狀主張：兩造間乃受有報酬之勞務契約，性質類似有償
    委任關係，依民法第535 條之規定，被上訴人應負善良管理
    人之注意義務，此雖為新攻擊防禦方法之提出，然若不許上
    訴人提出上開主張，顯失公平，揆諸前述規定，自應准許。
貳、實體方面：
一、上訴人起訴主張：被上訴人為臺北縣土城市清水國民小學（
    下稱清水國小）教師，自88年間起即擔任清水國小合作社（
    下稱「清小合作社」）之理事主席，其於90年8月1日起至95
    年7 月31日間（90學年度至94學年度）亦仍擔任清小合作社
    之理事主席，依法負有善良管理人之義務。被上訴人已知悉
    臺北縣各機關學校員工（生）消費合作社之經費處理要點（
    下稱「合作社經費處理要點」）要點五規定：「機關學校之
    教職員工兼辦員工（生）社之兼職費標準，不得超過行政院
    頒布之兼職費標準」、且行政院已於90年8月31日以院臺（9
    0）人政給字第211055號訂定頒布行政院軍公教人員兼職交
    通費及講座鐘點費支給規定（下稱「交通費支給規定」）（
    註：上開交通費支給規定於93年7月28日修正時，更名為軍
    公教人員兼職費及講座鐘點費支給規定，下稱「兼職費支給
    規定」），竟未立即召開理事會或社員大會重新訂定新兼職
    費標準，而自90年8月間起至95年7月間止，仍舊依清小合作
    社於86年間理事會決議通過之標準發放津貼、薪資及公費，
    使清小合作社之兼職人員所領兼職費，超過前揭兼職費支給
    規定所定之支給標準限度，導致清小合作社增加支出、減少
    營業收益而受有損害。又上訴人違反合作社章程第19條（經
    理不得外聘）、合作社組織編制及經費處理準則、合作社經
    費處理要點第四點（津貼須經社員大會決議通過）之規定，
    僅由理事會違規通過自93至94學年度以每月新臺幣（下同）
    14,000元之薪資，違法外聘非校內教職員林慧珍擔任合作社
    經理，致清小合作社每月受有額外給付外聘經理超過3,000
    元部分兼職費之損害。被上訴人溢發薪資津貼，90學年度溢
    發181,000元、91學年度溢發120,000元、92學年度溢發108,
    000元、93學年度溢發217,650元、94學年度溢發199,000 元
    ，合計溢發總數為825,650元，爰依民法第184條第1 項前段
    、及合作社法第34條第2 項之規定，請求被上訴人對於上訴
    人負損害賠償責任。並聲明：被上訴人應給付上訴人825,65
    0 元及自起訴狀繕本送達被上訴人之翌日起至清償日止，按
    週年利率5%計算之利息。（原審為上訴人敗訴之判決，上訴
    人聲明不服）。並上訴聲明：(1)原判決廢棄；(2)被上訴人應
    給付上訴人825, 650元，及自起訴狀繕本送達之翌日起至清
    償日止，按年息5%計算之利息。
二、被上訴人抗辯：
(一)超額發放兼職費部分：
    兼職費支給規定一、(二)「支給標準」之規定，僅適用於軍
    公教人員在政府機關或學校等單位兼職之情形。合作社為法
    人，非學校之附屬機關，亦非政府機關，顯然不能適用此項
    規定。且行政院於90年8 月31日訂定頒布之交通費支給規定
    ，雖經臺北縣政府轉知各機關（構）學校，但並未轉知合作
    社，故被上訴人無可知悉並無故意或過失可言。又合作社兼
    職教師中，除經理每月領取津貼5,000元外，其餘均領4,000
    元，並未超過行政院頒布之1個兼職費8,000元之兼職標準。
    被上訴人沿襲舊例發放兼職費，縱行政程序上有細微瑕疵，
    惟兼職之教職員工均有實際參與合作社運作而付出時間及勞
    力，渠等受領報酬乃符合社會相當性，無實質上之不當性和
    不法性。
(二)外聘經理部分：
    外聘經理係由合作社之理事會討論決議通過，上訴人之法定
    代理人於94學年度為合作社監事主席，斯時亦無異議，被上
    訴人並無侵害上訴人之權利。且合作社外聘經理之經費，均
    係經由社員代表大會決議通過預算，交由理事主席負責執行
    ，此為必要之營業費用，被上訴人依社員代表大會決議執行
    ，並無過失。又上訴人並非財產權被侵害而發生損害，僅係
    受有純粹經濟上之損失。
(三)答辯聲明：上訴駁回。
三、兩造不爭執之事實：
(一)合作社自96年8月1日起迄今均暫停營業。許錦城、陳信源二
    人是基於合作社94學年度第48屆監事之地位，代表合作社訴
    請合作社理事主席即被上訴人損害賠償。
(二)合作社於95學年度改選第49屆理監事，95年6月28日第3次之
    臨時社員大會因出席人數未過法定門檻而流會，又於95年6
    月30日召開臨時社員大會，因出席人數未達法定規定，且選
    票上監事簽章又未依規定由監事會推派並加蓋合作社圖記，
    違反合作社選舉罷免辦法第3條、第19條之強制規定而無效
    。合作社迄未辦理改選。
(三)合作社章程第19條於95年以前規定：本社設經理、文書、會
    計、司庫各一人，以由學校教職員兼任為原則，除經理外，
    必要時得聘專任人員。
(四)因前述95學年度二度召開社員大會流會，清小合作社於95年
    10 月31日至95年11月11日舉行通訊表決。
(五)被上訴人為清水國小教師，於89學年度起至95年7月間（90
    學年度至94學年度）均擔任合作社之理事主席。
(六)自86年9月3日及同年月8日之九月份理事會會議決議通過各
    類人員薪資案：
    經理:每人每月伍仟元。
    司庫:每人每月肆仟元。
    文書:每人每月肆仟元。
    會計:每人每月肆仟元。
    送款:每人每月仟元
    理事主席公費:每月肆仟元。
    監事主席公費:每月肆仟元。
(七)被上訴人擔任理事主席期間，按上開決議內容支付兼任合作
    社教職員津貼，如由老師兼任經理支領5,000元，送款員3,0
    00元，司庫、文書、會計、事務員4,000 元，係由理事會聘
    請老師擔任。「理事主席」和「監事主席」領公費每月4,00
    0元。理事及監事並無支領津貼，只有開會的時候領會議費
    每次500元，合作社有外聘經理每月發給薪津14,000元。
(八)依合作社經費處理要點五規定：機關學校之教職員工兼辦員
    工（生）社之兼職費標準，不得超過行政院頒布之兼職費標
    準。
(九)行政院90年8月31日院臺（90）人政給字第211055號訂定頒
    布「交通費支給規定」，於93年間修正並更名為「兼職費支
    給規定」。支給標準：按兼職人員本職銓敘審定等級區分為
    ：簡任月支最高3,000元、薦任月支最高2,500元、委任月支
    最高2,000元。軍人、公立學校教育人員、公營事業人員比
    照相當等級支給。
四、本院判斷：
(一)超額發放兼職費部分：
  1.按因故意或過失不法侵害他人之權利者，負損害賠償責任，
    民法第184條第1項前段定有明文。上開規定，其構成要件為
    ：(1)須行為人有故意或過失、(2)須行為人有不法加害行為、
    (3)須受侵害者係權利、(4)須受有損害、(5)不法行為與損害之
    間須有因果關係。上訴人既依上開規定，請求被上訴人負損
    害賠償責任，準此，上訴人自須就上開侵權行為之要件負舉
    證責任。
  2.按民法第32條規定：受設立許可之法人，其業務屬於主管機
    關監督，主管機關得檢查其財產狀況及其有無違反許可條件
    與其他法律之規定。本件清小合作社依上開規定，自應受臺
    北縣政府之監督，而應遵循合作社經費處理要點五規定：「
    機關學校之教職員工兼辦員工（生）社之兼職費標準，不得
    超過行政院頒布之兼職費標準（簡任最高月支領3,000 元、
    薦任最高月支領2,500元、委任最高月支領2,000元之上限標
    準）」，且此亦經原審函詢上訴人之合作社主管機關臺北縣
    社會局查明屬實，有該局98年9月17日北社團字第098071368
    7號函及所附之台北縣政府93年8月9日北府教學字第0930549
    366 函發布修正之「公立各級學校專任教師兼職處理原則」
    各1 紙在卷可稽（見原審98年度訴字第393號卷第175頁、第
    185頁）。
  3.按民法上所謂過失，以其欠缺注意之程度為標準，可分為抽
    象過失、具體過失及重大過失三種。應盡善良管理人之注意
    而欠缺者為抽象過失；應與處理自己事務為同一注意而欠缺
    者為具體過失；顯然欠缺普通人之注意者為重大過失。而「
    因過失不法侵害他人之權利者，固應負損害賠償責任，但過
    失之有無，應以是否怠於善良管理人之注意為斷者，茍非怠
    於此種注意，即不得謂之有過失」（最高法院19年上字第27
    46號判例意旨參照）。查臺北縣政府雖早於84年11月7 日即
    製定「合作社經費處理要點」，且該要點第五點固規定：「
    機關學校之教職員工兼辦員工（生）社之兼職費標準，不得
    超過行政院頒布之『兼職費標準』」，惟行政院係於90年8
    月31日始以院臺（90）人政給字第211055號訂定頒布「行政
    院軍公教人員兼職『交通費』及講座鐘點費支給規定」。上
    開交通費支給規定之名稱既已明指係規範兼職「交通費」，
    嗣於93年7 月28日方修正更名為「軍公教人員『兼職費』及
    講座鐘點費支給規定」，被上訴人身為教師，並非專業法律
    人員，衡情，縱課以善良管理人之注意義務，亦難期被上訴
    人於行政院90年8 月31日頒布上開交通費支給規定時，即得
    在眾多行政法規中認知此「交通費支給規定」即為臺北縣政
    府合作社經費處理要點五所稱之「兼職費標準」，準此，實
    難認被上訴人就此有何故意或過失可言。
  4.依合作社章程第17條之規定，理事會之主要職責在於：擬定
    業務計畫、聘任職員、處理社員提出之問題、調解社員間糾
    紛、處理社員大會決議交辦事項、處理其他理事監事提出之
    事項、通過社員之入社、出社（見原審卷一第51-52頁）；
    另依合作社辦事細則第1 條規定，理事主席之職責為對外代
    表本社，並依據社員（代表）大會、社務會、理事會之決議
    ，督導全體員工執行職務，以及對重要案件，分別依其性質
    提報法定會議決議行之。上開法令均無可解為理事主席應隨
    時注意、查證兼職費支給標準是否隨時有法令修正之義務。
    況員工（生）社應由社員（代表）大會訂定人事管理規則，
    規範實務人員（理監事、經理及其他工作人員）之薪津、津
    貼、公費、會議出席費、職員福利費用等基準，其每一基準
    金額標準由社務會依業務經營情形，並參酌機關學校之標準
    訂定；社員大會應有全體社員過半數之出席，始得開會，出
    席社員過半數之同意，始得決議；社員大會以理事主席為主
    席；社務會每三個月召集一次，由理事主席召集之。其主席
    由理事、監事互選之。社務會應有全體理事、監事三分之二
    出席，始得開會，出席理事、監事過半數之同意，始得決議
    ，合作社之經費處理要點第四點（見原審卷一第8 頁）、合
    作社法第46條、合作社章程第25條、第26條第1 項前段、第
    27條分別定有明文。是揆諸上開法令規定意旨可知，被上訴
    人並無單獨核定兼職費標準之權限，是否調整兼職費，均有
    賴社員大會及社務會作成決議。又依清小合作社章程第24條
    之規定：「社員大會，分通常社員大會及臨時社員大會兩種
    。通常社員大會於每一業務年度終了後一個月內召集之，臨
    時社員大會因下列情形之一召集之：一、理事會、監事會，
    於執行職務上認有必要時；二、社員全體四分之一以上，以
    書面記明提議事項及其理由，請求理事會召集時」（見原審
    卷一第54頁）；另依同章程第18條規定：監事會之職權包括
    監查合作社之財產狀況、業務執行狀況；監事為執行前開職
    務認為有必要時，亦得召開臨時社員大會（見原審卷一第52
    頁）。而依同章程第27、28條之規定：社務會每三個月召集
    一次、理事會、監事會每月召集一次。揆諸上開規定可知，
    縱被上訴人未主動召集，惟理事會本即固定每月召集、臨時
    社員大會則係理事會、監事會、社員全體四分之一以上均得
    請求召集，從而，被上訴人單純未召開理事會或社員大會之
    不作為行為本身，尚無從與「兼職費之核定行為」、或「非
    法擅自發放兼職費行為」同視，該不作為行為，並非「直接
    」侵害合作社權利之行為，尚難逕認係侵害合作社權利之「
    不法加害行為」。上訴人既未舉證證明被上訴人之不作為，
    符合侵權行為的要件，其依民法第184條第1項前段之規定，
    請求被上訴人負損害賠償責任，即屬無據，應予駁回。
  5.又按合作社法第34條第1 項規定：「理事依本法及合作社章
    程之規定、社員大會之決議執行任務」；另同條第2 項規定
    ：「理事違反前項規定，致合作社受損害時，對於合作社負
    賠償之責」。是依前開規定可知，理事如未依合作社法、合
    作社章程之規定、或社員大會之決議而執行任務時，始對合
    作社負賠償之責。查本件被上訴人為合作社理事主席，每月
    自合作社領有公費4,000 元，係受有報酬之勞務契約，其性
    質類似有償之委任關係，依民法第535 條後段規定，被上訴
    人自負有善良管理人之注意義務。惟本件被上訴人係沿襲合
    作社86學年度9 月份理事會決議之兼職費標準發放兼職費，
    上訴人並未舉證證明被上訴人沿襲舊時決議發放兼職費，除
    被上訴人所不即知之「交通費支給規定」外，其行為與合作
    社法、清小合作社章程、或社員大會決議，有何違反之處，
    故上訴人依合作社法第34條第2 項之規定，請求被上訴人負
    損害賠償責任，亦屬無據。
(二)外聘經理部分：
  1.查合作社章程第19條固明文規定：「本社設經理、文書、會
    計、司庫各一人，以由學校教職員兼任為原則，除經理外，
    必要時得聘專任人員，由理事會徵得校長同意後聘任」。然
    清小合作社於93年度，因前經理即該校教師陳美瑛身體不適
    離職後，該校教師接任意願不高，經校方函詢臺北縣政府是
    否得以減少合作社經理之授課時數，並外聘代課教師以補足
    教師兼任合作社經理而減少之授課時數？經臺北縣政府於93
    年9月3日函覆，要求該校聘請專人負責或增加兼任人員處理
    合作社經理業務，以免影響正常教學。清小合作社理事會乃
    於93年9月8日決議以經理薪資外加工讀生薪資聘請林慧珍擔
    任合作社經理，並經94年度理事會決議通過予以續聘等節，
    有臺北縣政府北府社團字第0930602799號函文、合作社93業
    務年度第二次理事會會議紀錄、94業務年度第一次理事會會
    議紀錄各1份（附於臺灣板橋地檢署96年度他字第4168 號影
    印卷宗第62頁以下）可稽。次查：證人即清水合作社93年度
    理事王小菲、陳碧霞、吳欣仁、雷進宜、劉凡瑋、監事彭進
    來、以及94年度監事主席陳信源等人於刑案件偵查中證稱：
    因合作社現金流量大，僱用工讀生不放心，又值開學之際，
    有課本、作業本和一些作業趕著處理，原本兼任合作社經理
    的老師已離職，情況緊急，所以依慣例請時任理事主席之被
    上訴人找人來接任，因薪資不高，也怕沒人願意擔任此職務
    。當時雖有提到章程問題，但因一時找不到，所以才由被上
    訴人請示主管機關社會局，經回覆說可依新修正的合作社法
    外請人員，所以決議同意外請，被上訴人是依主管機關的函
    文辦理，疏忽章程之規定；工讀生人事費用是9000元，經理
    津貼5000元，所以聘用費用共14000 元，理監事對於外聘經
    理的費用並無異議，現已修改章程補正程序，以監事的立場
    而言，上訴人並無收受不當利益情事等語（見同上偵查卷宗
    第54- 56頁）。是綜合上情可知，被上訴人是因正值開學之
    際，原本兼任合作社經理的老師離職，事出緊急，且認已得
    主管機關臺北縣政府之函釋指示，致疏忽清小合作社章程第
    19條之規定，未經修改章程即外聘林慧珍為合作社經理，其
    處理之行政程序固有瑕疵，惟上開外聘經理事宜係由合作社
    理事會決議通過，究其實質目的係為維持合作社之正常運作
    ，使學生得以順利就學而具有相當必要性，是應認足以阻卻
    其違反章程之不法性，故尚難認被上訴人此行為係屬「不法
    加害行為」。從而，上訴人依民法第184條第1項前段之規定
    ，請求被上訴人負損害賠償責任，核屬無據，應予駁回。
  2.承上，上開外聘經理事宜雖違反清小合作社章程第19條之規
    定，惟被上訴人係因原本兼任合作社經理的老師離職，且正
    值開學之際，事出緊急所為，究其實質目的係為維持合作社
    之正常運作，堪認被上訴人對於合作社並未違反善良管理人
    之注意義務，合作社雖因外聘經理而增加人事費用的支出，
    惟亦因該專任經理之聘任而使合作社得以延續運作，此乃當
    時不得不然之措施（見同上偵查卷宗第62頁以下理事會、監
    事會、社務會會議記錄），兩害相權，尚難遽認合作社因外
    聘經理增加人事費用之支出即係受有損害（該增加之人事費
    用應認乃屬必要之營運成本支出）。換言之，被上訴人並非
    故意違反清小合作社章程之規定，亦無違反善良管理人之注
    意義務，其行為亦難認致使清小合作社受損害，則上訴人依
    合作社法第34條第2 項之規定，請求被上訴人負損害賠償責
    任，亦屬無據。
五、從而，上訴人依民法第184條第1項前段、合作社法第34條第
    2項之規定，請求被上訴人給付825,650元及自起訴狀繕本送
    達被上訴人之翌日起至清償日止按週年利率5%計算之利息，
    為無理由，不應准許。原審為上訴人敗訴之判決，理由雖有
    不同，惟結論並無二致，仍應予以維持，上訴意旨求予廢棄
    改判，為無理由，應駁回其上訴。
六、本件事證已臻明確，兩造其餘之攻擊、防禦方法，核與判決
    結果不生影響，爰不逐一論列，併此敘明。
七、據上論結，本件上訴為無理由，依民事訴訟法第449條第1項
    、第78條，判決如主文。
中    華    民    國    100    年    2    月    8     日
                       民事第十庭
                         審判長法 官  張宗權
                               法 官  周玫芳
                               法 官  林曉芳
正本係照原本作成。
不得上訴
中    華    民    國   100    年    2     月    8     日
                              書記官  鄭淑昀